臺灣臺北地方法院民事簡易判決
110年度北簡字第16536號
原      告  劉素珍  

原告劉素珍
及陳建村之
訴訟代理人  
兼  原  告  陳秀貞  

原告劉素珍
及陳秀貞之
訴訟代理人  
兼  原  告  陳建村  
被      告  宏盛建設股份有限公司


法定代理人  林新欽  
訴訟代理人  梁升銘  
            李孟璟  
上列當事人間請求返還不當得利事件，經本院於中華民國111年1
月4日言詞辯論終結，判決如下：
    主  文
被告應分別給付原告如附表三應給付不當得利金額欄所示之金額
，及均自民國一百一十年十二月十五日起至清償日止，按週年利
率百分之五計算之利息。
訴訟費用新臺幣參仟參佰參拾元由被告負擔。
本判決得假執行。但被告以附表三應給付不當得利金額欄所示之
金額為原告預供擔保，得免為假執行。
    事實及理由
壹、程序事項
    按訴狀送達後，原告不得將原訴變更或追加他訴。但擴張或
    減縮應受判決事項之聲明者，不在此限，民事訴訟法第255
    條第1項但書第3款定有明文。本件原告起訴時，訴之聲明第
    1項請求被告應分別給付原告如附表一應給付不當得利金額
    欄所示之金額，合計為新臺幣（下同）300,944元（見本院
    卷一第11、17頁）；嗣以民國110年12月8日民事訴之變更追
    加狀及於110年12月21日、111年1月4日言詞辯論時，確認擴
    張訴之聲明第1項為請求被告應分別給付原告如附表三應給
    付不當得利金額欄所示之金額即原告劉素珍111,771元、原
    告陳秀貞86,140元、原告陳建村107,569元，合計305,480元
    ，及自民事訴之變更追加狀繕本送達翌日起至清償日止，按
    週年利率5%計算之利息（見本院卷二第133-135、143、151
    頁【按依起訴狀之附表及111年1月4日言詞辯論筆錄，可知
    原告3人顯係請求被告分別給付原告前揭金額，此部分首予
    敘明】），參諸前揭規定，應予准許。
貳、實體事項　　
一、原告主張：原告分別於如附表二所示締約日期與被告簽定「
    房地預定買賣契約書」（下稱系爭買賣契約書），購買被告
    所投資興建坐落新北市淡水區新市段000地號土地（下稱系
    爭土地）之「宏盛新世界1」建案（下稱系爭建案）房地（
    所購得建號、戶別及系爭土地之應有部分各如附表二所示）
    ，且購得上開房地後均尚未移轉其所有權。詎被告於締約時
    ，竟擅自於系爭買賣契約書末頁附上其預先手寫之「『宏盛
    新世界』房地預定買賣契約個別磋商條款」（下稱系爭個別
    磋商條款）影本，不僅未供原告有充分時間加以審閱，亦未
    主動向原告詳細說明條款內容，即匆促與原告完成簽約程序
    。惟系爭個別磋商條款未經磋商且無個別性，性質上實屬定
    型化契約條款，且被告以系爭個別磋商條款第9條約定，修
    改系爭買賣契約書第24條第1款有關「於使用執照核發後，
    以使用執照核發日當年度公告現值計算土地增值稅」之約定
    ，變更為「於系爭買賣契約書簽署當年度申報期限前，以系
    爭買賣契約書簽立日當年度公告現值申報移轉現值」，已違
    反內政部公告之預售屋定型化契約應記載事項第22點規定，
    該約定應屬無效。又被告據此不當轉嫁土地增值稅由消費者
    負擔，另遭新北市政府以違反新北市消費者保護自治條例裁
    處10萬元罰鍰，嗣其不服該處分提起行政訴訟，亦經臺灣新
    北地方法院（下稱新北地院）以106年度簡字第134號行政訴
    訟判決駁回；且系爭建案之其他購屋者曾對被告就此土地增
    值稅負擔之爭議，多次提起相關訴訟，均經法院判決被告敗
    訴在案。是兩造間就系爭土地之土地增值稅負擔，應回歸適
    用系爭買賣契約書第24條第1款約定，土地增值稅應於系爭
    建案之使用執照核發日即105年8月15日後申報，並以使用執
    照核發之當年度即105年度公告現值申報移轉現值，由被告
    負擔，則被告自應負擔102年12月起至105年8月15日止未繳
    納之土地增值稅。茲按所購得系爭土地之應有部分、公告土
    地現值，計算被告應補足之土地增值稅金額，爰依不當得利
    之法律關係，請求被告返還予原告等語。並聲明：㈠被告應
    分別給付原告如附表三應給付不當得利金額欄所示之金額，
    及自民事訴之變更追加狀繕本送達翌日起至清償日止，按週
    年利率5%計算之利息。㈡願供擔保，請准宣告假執行。
二、被告則以：本件當事人與另案判決之當事人並非同一，應無
    比附援引適用可能。又系爭個別磋商條款約定「…雙方同意
    以本約簽立日當年度政府公布之公告現值做為申報移轉現值
    …」，固與系爭買賣契約第24條第1項所載：「…土地增值稅
    應於使用執照核發後申報，並以使用執照核發日之當年度公
    告現值計算增值稅」不同，惟只需預售屋購買人知悉明瞭系
    爭個別磋商條款之意義及對其之利弊並予簽署同意，即屬有
    效，系爭個別磋商條款之簽署，係在原告知情狀況下所為，
    原告顯非智慮淺薄締約弱勢之一方，系爭個別磋商條款實屬
    有效；且民法第179條應以實際上受損害為要件，原告等尚
    未移轉所購買之房地所有權，也未支出土地增值稅，若原告
    等將來未出售系爭房地，即無需繳納預售契約簽約年度至使
    用執照核發日之年度間之土地增值稅，且土地增值稅係依據
    土地漲價歸公原則而設，原告等將來出售房地時，其土地公
    告現值是否上漲，猶屬未定，縱將來原告等出售房地，地價
    究竟為何，均屬未定，足見被告等之損害並未發生，也不一
    定會發生，故被告等實際上並未受有損害。至原告等所主張
    之金額，仍應由原告等負舉證責任。等語，資為抗辯，並聲
    明：㈠原告之訴駁回。㈡如受不利之判決，願供擔保，請准宣
    告免為假執行。
三、經查，原告等於如附表二所示締約日期與被告簽定系爭買賣
    契約書，該契約書第24條第1款約定：「土地增值稅應於使
    用執照核發後申報，並以使用執照核發日之當年度公告現值
    計算增值稅，其逾30日申報者，以提出申報日當期之公告現
    值計算增值稅，由乙方（即被告）負擔，但甲方（即原告）
    未依第16條規定備妥申辦文件，其增加之增值稅，由甲方負
    擔。」，而系爭買賣契約書末頁附有系爭個別磋商條款，該
    條款第9條則約定：「第24條『稅費負擔之約定』第1款經雙方
    個別磋商後同意修改條款如下：雙方充分認知，本約買賣價
    金之議定，係以乙方（即被告）負擔土地增值稅至本約簽署
    年度為止。故雙方同意，以本約簽定日當年度政府公佈之公
    告現值作為申報移轉現值，並於申報期限前提出申報，其應
    繳納之土地增值稅由乙方負擔。如因可歸責於甲方（即原告
    之夫）致乙方遲延辦理申報者，其增加之土地增值稅由甲方
    負擔」，且被告已依系爭買賣契約書簽定年度之102年12月3
    0日為立契日，按102年12月公告土地現值44,000元申報系爭
    土地之移轉現值，系爭建案復經新北市政府工務局於105年8
    月15日核發使用執照等情，有系爭買賣契約書、系爭個別磋
    商條款、原告之土地所有權狀、土地增值稅繳款書、新北市
    政府工務局105淡使字第00351號使用執照可參（見本院卷一
    第23至355、527-545頁及卷二第31-57、87-109頁），且為
    被告所不爭執，堪認屬實。
四、本院得心證之理由：
　　原告主張系爭個別磋商條款第9條有關土地增值稅轉嫁之約
    定應屬無效，原告自得依與被告間關於系爭買賣契約書第24
    條第1款約定，請求被告應負擔102年12月起至105年8月15日
    止未繳納之土地增值稅，並返還此段期間土地增值稅之不當
    得利等情，為被告所否認，並以前揭情詞置辯，故本件爭點
    厥為：㈠系爭個別磋商條款第9條有關土地增值稅轉嫁之約定
    是否有效？就系爭土地之土地增值稅負擔應適用何約定？㈡
    原告得否依民法第179條規定，請求被告返還上開土地增值
    稅之不當得利，及其得請求之金額為何？茲析述如下：
(一)系爭個別磋商條款第9條有關土地增值稅轉嫁之約定應屬無
    效，就系爭土地之土地增值稅負擔應適用系爭買賣契約書第
    24條第1款約定：
　⒈按定型化契約條款係指企業經營者為與多數消費者訂立同類
    契約之用，所提出預先擬定之契約條款，定型化契約係指以
    企業經營者提出之定型化契約條款作為契約內容之全部或一
    部而訂立之契約，而個別磋商條款則指契約當事人個別磋商
    而合意之契約條款，消費者保護法（下稱消保法）第2條第7
    款、第8款定有明文，可知企業經營者固非不得與消費者合
    意訂立個別磋商條款，然個別磋商條款須經契約當事人個別
    磋商後合意而訂立。次按中央主管機關為預防消費糾紛，保
    護消費者權益，促進定型化契約之公平化，得選擇特定行業
    ，擬訂其定型化契約應記載或不得記載事項，報請行政院核
    定後公告之，違反第1項公告之定型化契約，其定型化契約
    條款無效，同法第17條第1項、第4項亦有明文規定。
　⒉經查：
  ⑴系爭個別磋商條款為被告於締約前預先擬定，以手寫並大量
    複印方式製作影本附於系爭買賣契約書末頁等情，可由系爭
    買賣契約書所附系爭個別磋商條款書面之字跡、格式、排版
    均屬相同可知（見本院卷一第217-213、352-355頁），堪認
    系爭建案之締約過程中，消費者僅得被動同意被告事先預立
    之系爭個別磋商條款內容，方能繼續締約，而難認具有本於
    契約自由及平等之締約地位，主動與被告交涉、協商該條款
    內容之機會與能力。職是，難認被告有與消費者就系爭個別
    磋商條款之內容進行實際磋商、互相表示意思並達成合意之
    事實，足徵系爭個別磋商條款仍屬被告為大量化交易所預先
    統一擬定之定型化契約條款無訛，自仍受消保法關於定型化
    契約條款規範之拘束，乃屬當然。
  ⑵再者，土地增值稅係基於漲價歸公之原則，對於土地所有人
    就其持有土地自然漲價所得利益課徵之稅款，就預售屋之買
    賣而言，在建案之使用執照核發以前，消費者既未實際持有
    購得土地，而就其增加之價值實現收益，則於此時點前就該
    土地自然漲價所須繳納之土地增值稅，自應由企業經營者作
    為交易成本之一部予以負擔。基此，內政部為預防消費糾紛
    ，保護消費者權益，促進定型化契約之公平化，依消保法第
    17條第1項公告「預售屋買賣定型化契約應記載及不得記載
    事項」，其中有關稅費負擔之約定，該應記載事項第22點第
    1款乃明定：「土地增值稅應於使用執照核發後申報，並以
    使用執照核發日之當年度公告現值計算增值稅，其逾30日申
    報者，以提出申報日當期之公告現值計算增值稅，由賣方負
    擔，但買方未依第14點規定備妥申辦文件，其增加之增值稅
    ，由買方負擔。」，本件系爭買賣契約書第24條第1款所約
    定之內容，經核與上開應記載事項第22點第1款規定相符；
    惟被告以系爭個別磋商條款第9條變更系爭買賣契約書第24
    條第1款約定，將自預售屋簽約時起至日後使用執照核發期
    間所生土地增值稅均轉嫁由消費者負擔，顯然違反前揭「預
    售屋買賣定型化契約應記載及不得記載事項」，且不利於消
    費者，依消保法第17條第4項規定，系爭個別磋商條款第9條
    即屬無效。
  ⑶綜上，系爭個別磋商條款第9條約定既屬無效，有關系爭土地
    之土地增值稅負擔，自應回歸適用系爭買賣契約書第24條第
    1款約定，是本件土地增值稅應於使用執照核發後始申報，
    並以使用執照核發日之當年度公告現值計算土地增值稅，且
    由被告負擔。
  ㈡原告得依民法第179條規定，請求被告返還土地增值稅之不當
    得利：
　⒈按無法律上之原因而受利益，致他人受損害者，應返還其利
    益，雖有法律上之原因，而其後已不存在者，亦同，民法第
    179條定有明文。其判斷是否該當上揭不當得利之成立要件
    時，應以「權益歸屬說」為標準，亦即倘欠缺法律上原因而
    違反權益歸屬對象取得其利益者，即應對該對象成立不當得
    利（最高法院106年度台上字第823號判決意旨參照）。本件
    被告固辯稱：民法第179條應以實際上受損害為要件云云；
    惟被告原應依系爭買賣契約書第24條第1款約定，就系爭土
    地所應課徵之土地增值稅，於使用執照核准日即105年8月15
    日以後申報，並以105年度公告現值申報移轉現值，負擔自
    簽約日起至使用執照核發日止期間所生之土地增值稅，然被
    告竟提前以系爭買賣契約書簽定年度之102年12月30日為立
    契日，並按102年12月之公告土地現值44,000元申報移轉現
    值，轉嫁其間之土地增值稅差額，應認被告自斯時起即無法
    律上之原因，取得原應歸屬原告之免於負擔上述土地增值稅
    差額所生利益，並因此減少交易成本支出，可謂不當之權益
    變動已然於兩造間發生，揆諸上揭說明，被告上開所辯，實
    非可採，原告主張被告應就上述土地增值稅之差額負不當得
    利之返還責任，自屬有據。
　⒉又系爭土地自102年12月至105年8月15日之期間，分別按當時
    公告現值每平方公尺44,000元、65,000元估算，本應課徵之
    土地增值稅為42,019,292元（物價指數為102%）等情，有新
    北市政府稅捐稽徵處淡水分處109年11月9日新北稅淡四字第
    1095569480號函文在卷可按（見本院卷二第111-113頁），
    是原告自得按附表二所示系爭土地之應有部分比例，計算上
    述期間所生之土地增值稅，請求被告給付上述期間所生土地
    增值稅差額之不當得利如附表三應給付不當得利金額欄所示
    之金額（計算式：42,019,292元×原告之應有部分，元以下
    四捨五入）。
　㈢末按遲延之債務，以支付金錢為標的者，債權人得請求依法
    定利率計算之遲延利息；應付利息之債務，其利率未經約定
    ，亦無法律可據者，週年利率為百分之五；給付無確定期限
    者，債務人於債權人得請求給付時，經其催告而未為給付，
    自受催告時起，負遲延責任。其經債權人起訴而送達訴狀，
    或依督促程序送達支付命令，或為其他相類之行為者，與催
    告有同一之效力，民法第233條第1項前段、第203條、第229
    條第2項分別有明文規定。本件原告之請求，核屬無確定期
    限之給付，自應經原告催告未為給付，被告始負遲延責任。
    準此，原告請求自民事訴之變更追加狀繕本送達翌日起即11
    0年12月15日（見本院卷二第143頁）起至清償日止，按週年
    利率5%計算之利息，核無不合，併予准許。　　
五、綜上所述，原告依不當得利之法律關係，請求被告分別給付
    原告如附表三應給付不當得利金額欄所示之金額，及均自起
    訴狀繕本送達翌日即110年12月15日起至清償日止，按週年
    利率5%計算之利息，為有理由，應予准許。
六、本件係就民事訴訟法第427條第1項訴訟適用簡易程序所為被
    告敗訴之判決，依同法第389條第1項第3款規定，應依職權
    宣告假執行，並依同法第392條第2項規定，依聲請宣告被告
    如預供擔保，得免為假執行。
七、本件事證已臻明確，兩造其餘主張陳述及舉證，經審酌與判
    決結果不生影響，爰不另一一論述，附此敘明。
八、訴訟費用負擔之依據：民事訴訟法第78條。本件訴訟費用額
    ，依後附計算書確定如主文第2項所示金額。
中　　華　　民　　國　　111 　年　　1　　月　　19　　日
                  臺北簡易庭  法  官　陳仁傑
附表一（以下單位均為新臺幣）：
編號 原告 應給付之不當得利金額 1 劉素珍 107,450 2 陳秀貞  86,044 3 陳建村 107,450 合計  300,944 
附表二：
編號 原 告 締約日期 （民國） 建號（新北市淡水區新市段）與戶別 系爭土地之應有部分 1 劉素珍 102年5月17日 3905建號 新北市○○區○○路0段000巷000號20樓 100,000分之266 2 陳秀貞 102年4月11日 3629建號 新北市○○區○○路0段000巷00號14樓 100,000分之205 3 陳建村 102年3月24日 3935建號 新北市○○區○○路0段000巷000號6樓 100,000分之256 
附表三：
編號 原 告 應給付之不當得利金額 備註（計算式） 1 劉素珍 111,771 （計算式：00000000X0.00266） 2 陳秀貞  86,140 （計算式：00000000X0.00205） 3 陳建村 107,569 （計算式：00000000X0.00256） 合計  305,480  

訴訟費用計算書
項　　    目               金　額（新臺幣）　　   備　註
第一審裁判費   　 　　     3,330元
合　　　　計　　　         3,330元　　　　　　　　　
以上正本證明與原本無異。
如不服本判決，須以違背法令為理由，於判決送達後20日內向本
庭（臺北市○○區○○○路0 段000 巷0 號）提出上訴狀。（須
按他造當事人之人數附繕本）。如委任律師提起上訴者，應一併
繳納上訴審裁判費。
中　　華　　民　　國　　111 　年　　1 　　月　 　19 　日
                              書記官　黃進傑